最　高　行　政　法　院　判　決
　　　　　　　　　　　　　94年度判字第00795號
上　訴　人　樺棋營造股份有限公司
代　表　人　丙○○
被 上訴 人　行政院公共工程委員會
代　表　人　甲○○
參　加　人　大棟營造股份有限公司
代　表　人　乙○○
上列當事人間因政府採購法事件，上訴人對於中華民國92年10月
23日臺北高等行政法院92年度訴字第1343號判決，提起上訴，本
院判決如下：
　　主  文
上訴駁回。
上訴審訴訟費用由上訴人負擔。
　　理  由
一、本件招標機關即交通部高雄港務局（下稱招標機關）辦理之
    「高雄港、號碼頭改建工程」採購案（下稱系爭採購）
    ，於91年9月27日公開招標，決標方式採最有利標分資格標
    與決標兩階段進行評選，同年11月4日決標評選結果上訴人
    得標，參加人為第二名廠商。參加人不服，提出異議，經招
    標機關函復異議處理結果，未獲置理。參加人向被上訴人申
    訴，請求撤銷本件決標，暫停其他採購程序，並將本件決標
    予參加人。被上訴人審議結果，認財團法人中華顧問工程司
    （下稱中華顧問工程司）擔任上訴人之協辦廠商，已違反政
    府採購法第15條第4項以及同法第50條第1項之規定，遂以92
    年3月19日訴91514號採購申訴審議判斷（下稱原審議判斷）
    將原異議處理結果撤銷，上訴人不服，循序提起行政訴訟。
二、上訴人起訴主張：(一)依被上訴人89年9月29日工程企字第890
    26623號函對於辦理統包技術服務專案管理等執行疑義說明
    四：「採最有利標決標者若發生本法（即政府採購法）第50
    條第2項之情形，本法並無由次最有利標廠商遞補得標之規
    定」。是本件訴訟結果，縱被上訴人獲得勝訴判決，充其量
    參加人僅有再次參加投標之機會，是否能獲得決標，仍不可
    預料，而非由參加人遞補為最有利標之廠商，是參加人僅有
    事實上之利害關係，並無法律上之利害關係。且參加人之權
    利或法律上利益，並不因撤銷訴訟之結果而受損害，聲請參
    加本件訴訟，不符合參加訴訟之要件，不應准許。(二)訴外人
    黃清藤雖於90年7月16日接任招標機關局長，惟係於91年12
    月30日始擔任中華顧問工程司之常務董事，在此之前均未在
    該工程司擔任任何職務，此有法人登記證書足憑。原審議判
    斷認為系爭採購之招標違反政府採購法第15條第4項以及同
    法第50條第1項第2款之規定，顯然違背法令。(三)被上訴人雖
    提出中華顧問工程司董事名冊乙件，主張黃清藤於91年9月7
    日起即擔任中華顧問工程司之常務董事云云。惟：1.其未依
    民法第61條第1項第6款辦理變更登記，遲至91年12月30日才
    辦理變更登記，依民法第31條之規定，自不得對抗上訴人，
    原審議判斷漏未斟酌民法第31條之規定，顯有違誤。2.依民
    法第27條第2項前後段分別規定之意旨，法人設有董事數人
    者，各董事均得代表法人，係指章程並無規定時才有其適用
    。如章程另有規定，則自應優先適用章程之規定。3.中華顧
    問工程司之捐助章程第5條規定，「本工程司設董事15人至
    17人組織董事會，並由董事互推一人為董事長，對外代表本
    工程司與綜理董事會一切事務。」是中華顧問工程司自無民
    法第27條第2項前段之適用，而應適用同條項後段之規定，
    依章程之特別規定，以董事長為其代表人，而非常務董事。
    4.系爭採購招標決標時，中華顧問工程司之董事長為許瑞峰
    ，並非黃清藤，且法人登記證書代表法人之董事，亦載明為
    許瑞峰，足見原審議判斷認定黃清藤為中華顧問工程司之代
    表人，與事實不符。5.民法第27條及第61條所稱法人之代表
    人與政府採購法第15條第4項所稱廠商之負責人，其意義應
    屬相同，黃清藤既非中華顧問工程司之代表人，則亦非屬政
    府採購法第15條第4項所稱廠商即本件中華顧問工程司之負
    責人。(四)被上訴人主張黃清藤係擔任中華顧問工程司之常務
    董事，可類推適用公司法第8條關於負責人之規定，中華顧
    問工程司自應迴避系爭採購云云。惟公司法第1條規定，本
    法所稱公司，謂以營利為目的，依照本法組織登記成立之社
    團法人，中華顧問工程司係財團法人而非社團法人，無類推
    適用公司法第8條之餘地。且政府採購法第15條第4項之廠商
    ，應係指投標廠商而言，並不包括協辦廠商在內，被上訴人
    將其擴張解釋包括協辦廠商在內，顯無法律依據。查中華顧
    問工程司係由行政院經濟建設委員會、交通部、郵政總局、
    電信總局、民用航空局、台灣鐵路管理局、交通部公路局、
    基隆港務局、招標機關、內政部營建署、臺北市政府工務局
    、中國工程師學會等機關團體之捐助而設立，中華顧問工程
    司之董事，亦由該捐助人之代表人兼任之，其設立之目的為
    「發揮我國專門人才之技術知識，促進交通建設、改進工程
    技術、協助國內外之經濟發展為目的。」此有捐助章程可按
    ，因此如果限制中華顧問工程司作為上訴人公司之協辦廠商
    ，參加投標，反而不利於公平競爭或公共利益，甚為明顯，
    為此請求撤銷原審議判斷等語。
    被上訴人則以：(一)按財團法人與董事間係屬委任關係，董事
    之職務自聘任時起即生效力，與是否登記並無關聯，且黃清
    藤確係於91年9月7日起即擔任中華顧問工程司常務董事職務
    ，而本件係於91年11月方進行決標，故黃清藤於系爭採購進
    行決標時，確係擔任中華顧問工程司常務董事職務。(二)復按
    「機關承辦、監辦採購人員對於與採購有關之事項，涉及本
    人、配偶、三親等以內血親或姻親，或同財共居親屬之利益
    時，應行迴避。」「廠商或其負責人與機關首長有第2項之
    情形者，不得參與該機關之採購。」「投標廠商有下列情形
    之一，經機關開標前發現者，其所投之標應不予開標；於開
    標後發現者，應不予決標於該廠商：．．．二投標文件內容
    不符合招標文件之規定。」政府採購法第15條第2、4項、第
    50條第1項第2款定有明文。又民法未就財團法人之「負責人
    」加以規定，僅有對「代表人」加以規定，故關於其「負責
    人」之定義，自應類推適用公司法第8條。黃清藤係擔任中
    華顧問工程司之常務「董事」，則類推適用結果認其確屬中
    華顧問工程司之「負責人」，中華顧問工程司自應迴避系爭
    採購。(三)上訴人雖稱中華顧問工程司僅係協辦廠商，非得標
    廠商本身，故不該當政府採購法第15條第4項之要件云云。
    惟為防止廠商規避相關規定，應將前揭政府採購法第15條第
    4項之「廠商」，解釋為包括「協辦廠商」在內，始能貫徹
    該法確保採購公正之立法意旨。另被上訴人於92年1月6日工
    程企字第09100552660號函業已指明，因招標機關首長黃清
    藤擔任中華顧問工程司之常務董事，並非根據中央法規標準
    法第2條所定之法律以及第3條所定之命令兼任，故尚無得依
    政府採購法第15條第4項規定，通案免除利益迴避規範之情
    事；而系爭採購亦未根據該項規定報請主管機關進行個案免
    除。是上訴人所稱黃清藤因係以招標機關局長身分擔任中華
    顧問工程司常務董事，故無得據以禁止中華顧問工程司參與
    投標云云，實無可採。況參諸本件招標文件「投標須知補充
    說明」第9項第5款，亦規定廠商或其負責人「與本局首長．
    ．．係本人或配偶或三親等以內血親，或同居共財之親屬者
    」不得作為協辦廠商，亦已違背政府採購法第50條第1項第2
    款之規定。(四)本件招標機關之原異議處理結果經被上訴人撤
    銷後，招標機關已通知上訴人撤銷決標，並重行辦理招標等
    語，資為抗辯。
三、原審斟酌全辯論意旨及調查證據之結果，以：(一)黃清藤擔任
    中華顧問工程司第12屆常務董事之任期為自91年9月7日起至
    94年9月6日止，有中華顧問工程司第12屆董事名冊附卷可稽
    。而財團法人與董事間係屬委任關係，董事之職務自聘任時
    起即生效力，故是否擔任董事職位，與是否登記並無關聯。
    且民法第31條關於法人設立登記後變更事項之登記係採對抗
    主義，變更事項登記與否，僅係對抗第三人之要件而已，並
    非生效要件。則黃清藤擔任中華顧問工程司常務董事之任期
    既自91年9月7日起算，可以確認。上訴人主張中華顧問工程
    司常務董事之變更登記日期為91年12月30日，招標機關於91
    年10至11月間辦理招標時，黃清藤非屬上訴人之協辦廠商中
    華顧問工程司之常務董事云云，委無可採。(二)民法並未就財
    團法人之「負責人」予以規定，僅對「代表人」加以規定，
    因此，關於「負責人」之定義，自應類推適用公司法對「負
    責人」之定義。按公司法第8條規定：「本法所稱公司負責
    人：在無限公司、兩合公司為執行業務或代表公司之股東；
    在有限公司、股份有限公司為董事。」因財團法人並無「股
    東」之概念及類似職稱，且黃清藤係擔任中華顧問工程司之
    常務「董事」，自可類推公司法第8條關於「負責人」之規
    定，認黃清藤確屬中華顧問工程司之「負責人」，中華顧問
    工程司自應迴避系爭採購，原審議判斷依法實無違誤。(三)上
    訴人雖稱中華顧問工程司雖屬上訴人之協辦廠商，而非得標
    廠商本身，故不該當政府採購法第15條第4項之要件云云。
    然為貫徹政府採購法確保採購公正之目的，防止廠商規避相
    關規定，應將前揭政府採購法第15條第4項之「廠商」，解
    釋為包括「協辦廠商」在內，始能貫徹前揭確保採購公正之
    立法意旨。況參諸系爭招標文件「投標須知補充說明」第9
    項第5款，亦規定廠商或其負責人「與本局首長．．．係本
    人或配偶或三親等以內血親，或同居共財之親屬者」不得作
    為協辦廠商，黃清藤之行為，顯已違背政府採購法第50條第
    1項第2款之規定。從而，上訴人主張黃清藤因係以招標機關
    局長身分擔任中華顧問工程司常務董事，故無得據以禁止中
    華顧問工程司參與投標云云，實無可採。(四)另查系爭採購，
    招標機關之原異議處理結果經被上訴人撤銷後，招標機關已
    於92年6月6日以高港工事字第0920013639號函通知上訴人撤
    銷決標，並重行辦理招標，有該函影本附卷可稽，故原審議
    判斷是否撤銷，對於上訴人已不生任何利益等由，駁回上訴
    人原審之訴。
四、上訴意旨復執前詞，並主張：(一)原判決就財團法人負責人類
    推適用公司法第8條，認定本件招標機關首長黃清藤為中華
    顧問工程司之負責人，惟類推適用須以性質類似為前提，財
    團法人與以營利為目的之公司性質迥異，故財團法人負責人
    之定義實應依民法及財團法人章程之規定以為決定，無由得
    類推適用公司法第8條之理，原審置前揭性質迥異不顧，未
    說明何以不採上訴人見解之理由，有類推適用法規不當、理
    由不備之違法。(二)原判決任意擴張解釋政府採購法第15條第
    4項規定之廠商係包括協辦廠商，有錯誤適用該法條及違反
    法律保留原則。(三)上訴人於91年10月參與系爭採購之投標時
    ，為確認符合投標須知之規定，曾查詢中華顧問工程司之法
    人登記證書並信賴之，經確認無利益衝突始邀請其擔任協辦
    廠商；且中華顧問工程司亦從未揭露招標機關首長黃清藤已
    於91年9月7日起擔任該工程司之常務董事；甚者，招標機關
    於評選時亦從未就其首長擔任該工程司董事乙事有何表示，
    故上訴人為信賴前揭法人登記之善意第三人，應受信賴利益
    之保護。請求廢棄原判決並將原審議判斷撤銷等語。
五、本院按：(一)「機關承辦、監辦採購人員對於與採購有關之事
    項，涉及本人、配偶、三親等以內血親或姻親，或同財共居
    親屬之利益時，應行迴避。」「廠商或其負責人與機關首長
    有第2項之情形者，不得參與該機關之採購。」政府採購法
    第15條第2項、第4項定有明文。又法律之解釋，除就其文義
    為解釋外，於不違背法條文義及論理法則之情形，應斟酌法
    令規範之目的予以解釋，以符合立法意旨，此即所謂「目的
    論解釋」。本件原審斟酌政府採購法係以確保採購公正為目
    的，為防止廠商規避相關規定，乃基於「目的論解釋」，將
    政府採購法第15條第4項之「廠商」，解釋為包括「協力廠
    商」在內，不違背該法文意及論理法則，符合該法之立法意
    旨，上訴人主張原判決違反法律保留原則云云，尚非可採。
    (二)中華顧問工程司為上訴人之協辦廠商，此為上訴人所不爭
    執，並為原審所確定之事實，本件招標機關首長為黃清籐，
    黃清籐並為中華顧問工程司第12屆常務董事，任期自91年9
    月7日起至94年9月6日止，招標機關於91年10至11月間辦理
    招標，黃清藤仍屬上訴人之協辦廠商中華顧問工程司之常務
    董事，雖當時中華顧問工程司尚未就此辦理變更登記，然民
    法第31條規定：「法人登記後，有應登記之事項，而不登記
    ，或已登記之事項有變更而不為變更之登記者，不得以其事
    項對抗第三人。」所謂「不得對抗第三人」，乃指第三人依
    據登記情形為基礎而與該法人間之法律行為，法人不得與之
    對抗，以保護第三人之利益而言，本件中華顧問工程司於系
    爭採購為上訴人之協力廠商，上訴人並不爭執其作為協力廠
    商之效力，自無所謂對抗可言，上訴人主張其有信賴保護之
    適用，仍非有據。(三)中華顧問工程司捐助章程第5條規定：
    「本工程司設董事15至17人組織董事會，負責保管基金，制
    訂業務方針，審核業務計畫及收支預算，任免主管人員，並
    監督指導經理部門推進業務，並由董事1人互推1人為董事長
    對外代表本工程司與綜理董事會一切事務。另得推1人為副
    董事長輔助之，復由董事互推常務董事3人，連同董事長、
    副董事長2人為當然常務董事共5人，組織常務董事會，平時
    代表董事會執行任務。」顯見該工程司內部負責財務審核、
    人事任免及業務決策之權力機關乃董事會，並非董事長。參
    諸公司法第220條：「公司業務之執行，除本法或章程規定
    應由股東會決議之事項外，均應由董事會決議行之」之規定
    ，足見兩者之決策中心均在於董事會，其權力結構相似，因
    此，原判決類推適用公司法第8條之規定，認中華顧問工程
    司之董事即為該工程司之負責人，自無不合。上訴人主張原
    判決類推適用公司法第8條之規定，為適用法規不當云云，
    亦非有據。(四)中華顧問工程司擔任上訴人之協辦廠商，既與
    政府採購法第15條第4項以及同法第50條第1項之規定相違，
    被上訴人審議結果，將原異議處理結果撤銷，即無不合，從
    而，原審駁回上訴人之訴，核無違誤。上訴論旨，仍執前詞
    ，指摘原判決違誤，求予廢棄，難認有理由，應予駁回。
據上論結，本件上訴為無理由，爰依行政訴訟法第255條第1項、
第98條第3項前段，判決如主文。
中    華    民    國    94    年    6     月    9     日
                  第五庭審判長法  官　趙　永　康
                              法  官　鄭　淑　貞
                              法  官　黃　淑　玲
                              法  官　侯　東　昇
                              法  官  林　文　舟
以  上  正  本  證  明  與  原  本  無  異
中    華    民    國    94    年    6    月    10     日
　　　　　　　　　　　　　　　書記官　王　褔　瀛
